【裁判字號】    99,訴,112
【裁判日期】    990621
【裁判案由】    損害賠償等
【裁判全文】
臺灣嘉義地方法院民事判決               99年度訴字第112號
原      告  乙○○
訴訟代理人  張育誠律師
            簡丞佑律師
被      告  甲○○
訴訟代理人  黃裕中律師
上列當事人間請求損害賠償等事件，經本院於民國99年6月7日言
詞辯論終結，判決如下：
    主  文
原告之訴及假執行之聲請均駁回。
訴訟費用由原告負擔。
    事實及理由
一、原告起訴主張：
  (一)原告與被告於民國97年7月30日簽訂商標名稱「三道茶莊」
    使用權之加盟契約（下簡稱系爭加盟契約），期限自97年7
    月30日至100年6月29日，加盟金新臺幣（下同）80萬元，由
    被告授權原告得於上開期間在吳鳳技術學院（下簡稱學校）
    範圍內使用其所有上開商標，而加盟店舖之基礎設施、現有
    建築改裝、室內裝潢，CI改裝工事、招牌、施工設計等工程
    施作，均由被告依規格標準指定廠商設計施工，加盟金業於
    97年9月30日給付。詎由被告負責起建交由原告經營之三道
    茶莊加盟連鎖學校門市之店面建物（下稱系爭建物），於原
    告營運1年後，經嘉義縣政府稽查為違章建築，已於98年10
    月間拆除，致原告無法繼續營運受有損害。
  (二)原告投資經營門市飲料之販賣業，營業門市營運點之位置地
    點選擇，對盈虧獲利多寡與否，具有相當關鍵之決定性因素
    ，甚至即為影響投資經營者評估是否投入經營之因素，被告
    亦自承原告因屬意原由被告經營之門市地點（下簡稱系爭營
    運點），始與被告簽約接續經營，系爭營運點乃被告提供予
    原告經營，自屬契約給付之內容，被告對原告負有使原告得
    於系爭契約期間，在系爭營運點經營三道茶莊飲料門市之義
    務。被告於原告接續經營系爭營運點期間，以其名義與學校
    簽訂系爭營運點之戶外餐飲區租約（下簡稱學校租約），租
    約期間自97年9月1日至98年8月31日，足徵被告負有上開義
    務，系爭建物遭拆除後，依學校函文僅能提供校園舊萊爾富
    或地下室美食街讓被告遷移，原告無法在系爭營運點繼續營
    業，係可歸責於被告之事由，被告已有給付不能情事。
  (三)如被告不負提供系爭營運點之義務，被告對其提供之營運建
    物屬違章建物而遭致拆除，負賠償責任。原告否認買受並受
    原告移轉系爭建物，被告應負舉證責任。系爭加盟契約無移
    轉建物記載，且學校租約仍由被告以其名義與學校簽訂，況
    系爭建物由學校通知被告拆除事宜，被告自承提供系爭建物
    予原告，作為加盟其事業體之營業據點，系爭建物遭拆除後
    ，致原告無法繼續營業，係可歸責於被告之事由，被告有不
    完全給付情事，對被告已屬不能補正情形，原告爰依民法第
    227條第1項規定，類推適用民法第226條第2項規定，請求賠
    償因不履行所生損害。
  (四)系爭加盟契約係裝訂成冊之文件，並無學校租約之附件，契
    約內容亦無提及學校租約或營業地點配合學校規劃等情，原
    告否認學校租約為系爭加盟契約一部分，且系爭建物因屬違
    建遭拆除，亦非校園規劃之緣由致無法營業。原告既係屬意
    系爭營運點始為加盟，被告片面要求更換營運地點，此予原
    告已無利益，原告依民法第232條規定，拒絕其給付，請求
    損害賠償。又被告自承僱工拆除系爭建物，原告否認同意拆
    除，且當時係原告營業，事先轉知原告本屬常情事理，不可
    遽認系爭建物已移轉予原告。被告才是學校簽訂及交付合約
    對象，原告否認學校租約置於門市，縱置於門市內，並以系
    爭建物攤位為往來窗口，亦不得遽謂學校租約為加盟契約附
    件，原告未介入拆除費用支付方式，原告父親在場觀看，係
    因系爭建物內機器設備當時由原告占有使用，原告有暫時搬
    遷存放其他場所必要。拆除後退款3,010元係原告代墊水電
    工人工資而收受，學校通知被告拆除，原告不負拆除責任，
    要原告擔負系爭建物拆除損失及費用，不符常情。原告請求
    被告負契約債務不履行賠償責任，與系爭建物有無移轉予原
    告及拆除系爭建物之利益與危險由何人承擔無涉，被告稱應
    由原告負擔系爭建物遭拆除之風險，自屬無據。又依學校函
    文係歡迎原告與學校訂約，且不知系爭加盟契約，被告稱與
    學校簽約對象必須為公司、行號，始由其與學校簽約云云不
    可採。而加盟時營運設備已存在，簽約僅係形式，原告支付
    80萬元僅係接續經營使用三道茶莊商標之代價，並未言及該
    款項屬購買設備之費用，縱該80萬元係購買加盟設備之費用
    ，亦不可擴大解釋包括系爭營運點之地上物。
  (五)被告之給付不能或不完全給付，已造成原告無法使用被告所
    有商標及無法營業之損失，被告負損害賠償責任。又原告無
    法使用商標損失，以主計處97年度統計飲料業月平均利潤42
    ,000元計算尚稱合理，依民事訴訟法第222條第2項規定可供
    參酌。本件原告自98年10月31日起至100年6月29日止，無法
    使用三道茶莊商標期間共計20個月，應賠償444,444元（800
    ,00020/36），原告無法營業之損失為840,000元（42,000
    20），被告應賠償1,284,444元，原告僅一部請求528,000
    元。
  (六)並為聲明：被告應給付原告528,000元及自繕本送達翌日起
    至清償日止，按週年利率5％計算之利息；並願供擔保請准
    宣告假執行。
二、被告答辯以：
  (一)兩造於契約成立前，被告已在學校內經營三道茶莊數年，因
    原告欲加盟連鎖店，並屬意學校之營運點，經兩造合意被告
    將該營運點之資本財（含地上物及設備）移轉予原告，由原
    告以加盟方式接續經營，而系爭加盟契約第7條所支付之平
    面設計、施工等費用，即資本財移轉之對價，又依系爭加盟
    契約第6條C約定，加盟標準設備費用，預估為80萬元，兩造
    合意以80萬元作為營運點之資本財買賣對價後，被告自加盟
    始期之日即將該資本財之所有權或事實上處分權移轉予原告
    受領營運，依民法第373條規定，該資本財之利益及風險隨
    之移轉由原告負擔，被告所提供加盟契約之履約義務為授權
    商標使用及營運技術指導、原料供應等項目，但不包含加盟
    營運點及資本財，原營業地點地上物已移轉予原告，且此亦
    非加盟契約中被告所應提供之履約責任，被告自無給付不能
    之情事，不構成損害賠償責任。參以系爭營業點拆除時，相
    關費用支付、現場如何拆除、設備如何保存等事宜，經被告
    轉知原告徵得同意，由原告父親在場負責指揮，所需拆除費
    用由承攬拆除者將拆除後有價值之廢鐵變賣，抵充拆除費用
    後之剩餘交付原告受領，有原告簽收退款3,010元之估價單
    ，相關營運之動產亦由原告管領，資本財於97年7月30日既
    已交付，其後所生危險負擔應由原告負擔。而依系爭加盟契
    約第6條E約定加盟店所有設備費用由原告自行與配合廠商議
    價付款，是以如何取得加盟標準設備，屬另一法律關係，原
    告主張提供系爭營運點屬被告履約責任云云，容有未合。
  (二)被告於自營期間即向學校承租基地，系爭加盟契約成立時，
    被告將學校租約一併交付原告，將之列為系爭加盟契約之一
    部分，當時原告才剛接續經營，為免被告取得不易苦心經營
    之學校經營權發生變化，與學校97年9月1日續約後，即於同
    月3日與原告簽訂加盟契約書末頁之協議書（下簡稱協議書
    ），關於校內租金給付、罰金繳納等約定，係以學校租約為
    前提，學校租約中三道茶莊應負擔之履約亦由原告負擔，學
    校租約屬系爭加盟契約之一部分，學校租約第1條約定：「
    營業地點‧‧‧因校園整體規劃必須場地重整或變更用途，
    乙方應無條件配合」之約款，原告亦應受拘束。學校租約係
    訴外人楊榮州交付原告後，經原告通知被告簽訂，學校租約
    以原告營運之攤位為窗口，原告刻意隱匿學校租約不提出，
    顯為規避其明知上揭學校租約第1條約款，用以曲指被告違
    約。且於訂立協議書後，學校合約書亦置於原告加盟店處，
    俾使原告得按期繳交租金，協議書上未記載租金金額、罰金
    條件及處罰方式，原告在未約明之前提下，同意簽訂，嗣後
    均由原告逕依學校通知繳納租金、水電費，足見學校租約為
    協議書簽立之前提，由原告負擔履約責任，學校租約當然屬
    系爭加盟契約之一部分。學校於拆除前半年即通知兩造，提
    出多個校內地點作為替代營業處所，期間被告曾多次與校方
    事物組組長即訴外人楊榮州會同原告父親（實際經營者）勘
    查評估替代處所，原告父親非但未拒絕，且表示願遷移，待
    其選擇地點後告知，嗣被告及校方人員多次詢問均未獲回應
    ，直至98年8月31日學校租約期間屆至後，原告仍未通知決
    定遷至何處，且拖延至98年10月遭拆除時，尚要求被告僱工
    為之，被告亦幫其處理，原告明知學校租約第1條約定內容
    ，卻嗣後翻異遷移承諾，誣指被告違約，顯然悖於事實。
  (三)兩造間意思表示合致範圍包括：原告承買被告系爭營運點全
    部資本財；原告以該營運點加盟接續經營，所為接續經營，
    係指客觀上由原告繼續營業而已，並不等同於被告負有提供
    定點營運之義務，交易有先後順序，意即原告需先取得營運
    地點才能加盟，而系爭加盟契約中被告之履約義務為授權商
    標使用及營運技術指導、原料供應等項目，但不包含加盟地
    點之資本財，否則何須先為買賣。依系爭加盟契約第1條C約
    定，加盟範圍在學校內，並非僅限於簽約時之原營運點，原
    告摭拾被告部分主張，曲意被告自認負有使其在原營運點營
    業之義務，殊屬無稽。系爭營運點租用以被告名義，除為免
    經營權變化外，學校要求簽約對象必須為公司行號，不能為
    個人，原告不願申請商號，且加盟三道茶莊，故由被告以三
    道茶莊名義簽約。系爭營運點之地上物屬未保存登記建物，
    兩造交易時並未辦理房屋所有權移轉登記，此買賣關係不會
    因建物是否合法而影響契約效力，只要出賣人所交付房屋合
    於通常使用狀態即可，被告否認有交付合法建物之責任，被
    告亦無不完全給付情事，原告之主張超出出賣人需負擔之責
    任，並混淆民法第373條以交付作為危險負擔移轉時點之規
    定，容有未合。
  (四)原告不願繼續在學校內營業，非被告不履行加盟契約之履約
    義務，被告應無可歸責事由，不負損害賠償責任。因本件所
    有加盟設備費用於原告加盟時均已存在，經兩造議價後以80
    萬元成交，屬購買加盟設備費，又加盟設備費用與被告於加
    盟期間應負擔之授權商標使用及營運技術指導原料供應等項
    目，並不具有對價關係，加盟期間原告應給付之對價應為契
    約第14、15條之費用，原告以無對價關係之加盟設備費用作
    為計算拆除後不願繼續營業之損失，容有未合。又原告主張
    之營業損失，似屬所失利益，原告未提出營運期間所得利益
    若干，逕以主計處統計數字為憑，顯與主張營運地點選擇對
    盈虧獲利多寡有決定性因素有間，所失利益部分之計算基準
    ，自有未洽。
  (五)並為聲明：駁回原告之訴，如受不利判決願供擔保請准免為
    假執行。
三、原告主張與被告簽訂系爭加盟契約，期間自97年7月30日起
    至100年6月29日止，原告依約給付80萬元予被告，於系爭建
    物之系爭營運點經營三道茶莊門市，期間由被告與學校簽訂
    學校租約，原告營運1年後，系爭營運點之系爭建物經嘉義
    縣政府稽查為違章建築，於98年10月間遭拆除，其後原告未
    繼續在學校內使用三道茶莊商標營業等情，被告不爭執，並
    經原告提出加盟契約書、剪報及拆除前後現場照片等為證，
    堪信為真。
四、原告主張依系爭加盟契約，被告負有使原告得於契約期間在
    學校之系爭營運點經營三道茶莊飲料門市義務，並因提供屬
    違章建物之系爭建物遭拆除，對原告無法於系爭營運點之系
    爭建物經營三道茶莊飲料門市，被告應負給付不能或不完全
    給付之損害賠償責任等情，為被告否認並辯稱：系爭加盟契
    約義務為授權商標使用及營運技術指導、原料供應等項目，
    不包含加盟營業點及其資本財，原告依協議書應受學校租約
    第1條約定拘束，配合遷移營業據點，且兩造合意以80萬元
    作為資本財之買賣對價，資本財之所有權或事實上處分權已
    移轉予原告受領營運，其利益及風險由原告負擔，原告不願
    繼續在學校內營業，非被告不履行系爭加盟契約之義務，被
    告無可歸責事由，不負損害賠償責任等情，則本件爭點在於
    被告是否有提供系爭營運點之契約義務，又系爭建物因屬違
    章建物遭拆除，被告是否應負賠償責任。經查：
  (一)原告主張被告依契約負有提供系爭營運點之義務，有給付不
    能情形，係以被告99年3月4日答辯狀自認原告意屬系爭營運
    點，原告為門市飲料販賣業者，營運地點為決定投入經營之
    關鍵性因素，且原告係接續被告於系爭營運點營業，學校租
    約係由被告以其名義與學校簽訂等情，以及系爭加盟契約為
    據。然就原告主張被告書狀自認原告意屬系爭營運點乙節，
    為被告否認，觀其答辯意旨係在陳述訂約過程，尚難據為不
    利被告之認定，再觀諸系爭加盟契約第1條C約定懸掛招牌地
    點為學校，第3條A約定授權使用商標限於學校，第25條約定
    商圈保障範圍係以學校為中心，參以系爭加盟契約末頁協議
    書內容，亦係以學校為單位，堪認系爭加盟契約關於營運地
    點係以學校為單位，並非以原告主張之系爭營運點為約定，
    則依契約除原告意屬之系爭營運點外，自不排除學校其他營
    業點亦為系爭加盟契約之履約範圍。再徵諸學校99年3月11
    日鳳技總字第0990000317號函文所示，學校收到嘉義縣政府
    稽查系爭建物為違章建築之函文後，即著手規劃違章建築的
    拆除，並提供校園舊萊爾富或地下室美食街供遷移，並攜同
    對方雙造實地看過，對方無進一步回應，合約期滿後，依約
    責成對方拆除等情以觀，當時系爭營運點縱因系爭建物遭拆
    除無法營運，學校另有提供校內其他地點供選擇，被告仍可
    依學校租約及系爭加盟契約，使原告得於學校範圍內使用三
    道茶莊商標繼續營業，則被告依系爭加盟契約，就原告得於
    學校內經營三道茶莊飲料門市乙節，並無給付不能情事，原
    告以無法於系爭營運點之系爭建物經營三道茶莊飲料門市，
    主張被告應負給付不能損害賠償責任云云，自非可採。
  (二)原告主張系爭建物遭拆除，原告無法經營三道茶莊飲料門市
    ，被告依系爭加盟契約應負不完全給付之損害賠償責任等情
    ，係以系爭建物由被告起建交予原告，系爭加盟契約無移轉
    建物記載，且學校租約仍由被告以其名義與學校簽約，系爭
    建物由學校通知被告拆除事宜等情為據，然系爭門市原由被
    告經營，原告係接續經營等情，為兩造所不爭執，綜覽系爭
    加盟契約，與系爭建物相關者，僅於契約第5條A約定：為保
    持三道茶莊形象一致性，店舖之基礎設施、現有建築改裝、
    室內裝潢，CI改裝工事、招牌、施工設計等，由被告依規格
    標準指定廠商設計師工，第6條C加盟標準設備費用，預估為
    80萬元；於第7條約定加盟金支付方式為正式簽約日支付30
    萬元，平面設計完成日支付30萬元，所有工程議價完成，預
    定發包及設備訂購日，需支付20萬元等語，系爭加盟契約並
    無交付非違章建築予原告之相關約定。而原告上揭就系爭加
    盟契約關於店舖設施、裝潢、設備等費用共計80萬元，業已
    支付被告，於系爭建物遭拆除前，原告亦已接續營運1年等
    情，亦如上述，則被告依系爭加盟契約，就與系爭建物相關
    之給付義務業已履行，原告就被告依系爭加盟契約有提供非
    違章建築或提供不遭拆除建物之給付義務乙節並未舉證，且
    系爭建物遭拆除係因嘉義縣政府稽查，由學校規劃拆除，有
    上揭學校函文可稽，原告主張依系爭加盟契約，可歸責於被
    告，被告應就系爭建物為違章建築遭拆除乙事，負不完全給
    付責任云云，亦難採憑。
  (三)原告主張被告依系爭加盟契約應負給付不能或不完全給付之
    損害賠償責任等情不可採，原告據以請求被告賠償無法使用
    三道茶莊商標及無法營業之損失云云，為無理由。原告請求
    向行政院主計處函詢該處調查統計嘉義縣地區飲料業最近年
    度之月平均利潤金額，已無必要，併此敘明。
五、綜上，原告主張被告依系爭加盟契約負有提供系爭營運點之
    義務，被告提供之營運建物屬違章建物遭致拆除，應負給付
    不能或不完全給付之損害賠償責任云云，均不可採，原告一
    部請求被告賠償無法使用三道茶莊商標及無法營業之損失52
    8,000元及自繕本送達翌日起至清償日止，按週年利率5％計
    算之利息，為無理由，應予駁回。又原告之訴既經駁回，其
    假執行之聲請即失所附麗，應併予駁回。
六、本件事證已臻明確，兩造其餘攻擊防禦方法，及未經援用之
    證據，經本院斟酌後，認均不足以影響本判決之結果，自無
    逐一詳予論駁之必要，併此敘明。
七、據上論結，原告之訴為無理由，依民事訴訟法第78條，判決
    如主文。
中    華    民    國    99    年    6     月    21    日
                  民事第三庭  法  官  陳端宜
上為正本係照原本作成。
如對本判決上訴須於判決送達後20日內向本院提出上訴狀。
中    華    民    國    99    年    6     月    21    日
                              書記官  馬嘉蓮

司法院資訊處製作；財團法人民間司法改革基金會備份。
